---
title: "Laboratorio(participacao)"
subtitle: "Comparacao entre proporção de células mortas entre os dias de experimentos"
author: "Leo Alec"
format:
  html:
    toc: true
    toc-depth: 3
    theme: cosmo
    number-sections: true
    code-fold: show
editor: visual
---

# Contexto

Em estudos com células vivas, a variabilidade intrínseca do material biológico e as condições experimentais podem levar a flutuações nos resultados. Para garantir a confiabilidade dos dados, realizamos **três experimentos independentes em duplicata** (totalizando 6 réplicas técnicas por tratamento)

Nosso objetivo é **comparar as proporções de células mortas entre os experimentos**

# $X^2$

O teste $X^2$ serve para avaliarmos se existe ou nao uma associacao significativa entre variaveis categoricas ou **proporcoes observadas**(Problema atual).

### O que é o $X^2$ ?

-   Hipoteses:

    -   $H_0:$ A proporção é a mesma entre as amostras

    -   $H_1:$ A proporção é diferente em pelo menos uma das amostras

-   $X^2:$ Mede o **quão distantes** as contagens observadas estão das esperadas se H₀ fosse verdadeira.

    $$
    X^2=\sum\frac{O_i-E_i^2}{E_i} \text{, onde $O_i$ = valor observado do indice i; $E_i$ = valor esperado do indice i}
    $$

-   $p:$ indice de rejeição ou aceitação da nossa hipótese

    -   Se $p$ \< 0.05(valor comumente utilizado), rejeitamos $H_0$, ou seja, há diferenças significativas entre as amostras

#### Requerimentos

-   Tamanho amostral $\ge$ 5
-   Não Exige Normalidade
-   Independência entre as amostras

Que ótimo! A situação se enquadra muito bem no nosso teste previsto.

### Resolução do problema

-   *Hipoteses*

    -   $H_0:$ A proporção de celulas mortas e a mesma nos tres dias

    -   $H_1:$ A proporcao das celulas mortas e difente em pelo menos 1 dia

```{r}
df1 <- data.frame(
  Tratamento = c('Controle', 'Veículo', '1,25%', '10%', '25%'),
  V_Dupl1 = c(188, 110, 91, 134, 45),
  M_Dupl1 = c(38, 38, 27, 42, 55),
  Total_Dupl1 = c(226, 148, 118, 176, 100),
  V_Dupl2 = c(108, 122, 91, 95, 62),
  M_Dupl2 = c(22, 35, 38, 46, 68),
  Total_Dupl2 = c(130, 157, 129, 141, 130)
)

df2 <- data.frame(
  Tratamento = c('Controle', 'Veículo', '1,25%', '10%', '25%'),
  V_Dupl1 = c(137, 59, 85, 74, 73),
  M_Dupl1 = c(45, 23, 52, 53, 59),
  Total_Dupl1 = c(182, 82, 137, 127, 132),
  V_Dupl2 = c(63, 59, 97, 102, 79),
  M_Dupl2 = c(31, 23, 44, 55, 41),
  Total_Dupl2 = c(94, 82, 141, 157, 120)
)

df3 <- data.frame(
  Tratamento = c('Controle', 'Veículo', '1,25%', '10%', '25%'),
  V_Dupl1 = c(58, 46, 69, 33, 9),
  M_Dupl1 = c(16, 17, 23, 19, 30),
  Total_Dupl1 = c(74, 63, 92, 52, 39),
  V_Dupl2 = c(5, 66, 71, 30, 6),
  M_Dupl2 = c(3, 16, 27, 21, 36),
  Total_Dupl2 = c(8, 82, 98, 51, 42)
)
```

```{r}
calcular_proporcao_mortas <- function(df) {
  total_mortas <- sum(df$M_Dupl1, df$M_Dupl2)
  total_celulas <- sum(df$Total_Dupl1, df$Total_Dupl2)
  return(total_mortas / total_celulas)
}

# Proporcao de celularsmortas
prop_2404 <- calcular_proporcao_mortas(df1)
prop_3004 <- calcular_proporcao_mortas(df2)
prop_0805 <- calcular_proporcao_mortas(df3)

cat("Proporções recalculadas CORRETAMENTE:\n")
cat(sprintf("24/04: %.4f\n", prop_2404))
cat(sprintf("30/04: %.4f\n", prop_3004))
cat(sprintf("08/05: %.4f\n\n", prop_0805))
```

```{r}
tabela <- matrix(c(
  sum(df1$M_Dupl1, df1$M_Dupl2), sum(df1$V_Dupl1, df1$V_Dupl2),
  sum(df2$M_Dupl1, df2$M_Dupl2), sum(df2$V_Dupl1, df2$V_Dupl2),
  sum(df3$M_Dupl1, df3$M_Dupl2), sum(df3$V_Dupl1, df3$V_Dupl2)
), nrow = 3, byrow = TRUE)

# Teste Qui-Quadrado
teste_chi2 <- chisq.test(tabela)
cat(sprintf("Teste Qui-Quadrado: p = %.4f\n\n", teste_chi2$p.value))
```

### Interpretação

Nosso o valor $p$ está muito abaixo do nossso limite pré-determinado.

-   $p=0.0009 < 0.05$, ou seja, existe uma diferença significativa na proporção de células mortas entre os dias amostrados

### Mas quais dias tiverem mais discrepância?

Para responder a essa pergunta vamos aplicar:

# Post Hoc

Teste Z com Bonferroni:

-   *Por que Z?* Porque estamos comparando proporções (mortas/total).

-   *Por que Bonferroni?* Para controlar o erro acumulado ao fazer múltiplas comparações.

### Como ele se enquadra?

-   Vai comparar cada par de dias (24/04 vs 30/04, 24/04 vs 08/05, 30/04 vs 08/05)

-   Usa correção de Bonferroni (\$\\alpha\$ = 0.05/3(cada dia) = 0.0167)

-   Mostra o aumento percentual na proporção de células mortas

```{r}
tabela_2404_vs_3004 <- matrix(c(
  sum(df1$M_Dupl1, df1$M_Dupl2), sum(df1$V_Dupl1, df1$V_Dupl2),
  sum(df2$M_Dupl1, df2$M_Dupl2), sum(df2$V_Dupl1, df2$V_Dupl2)
), nrow = 2, byrow = TRUE)

tabela_2404_vs_0805 <- matrix(c(
  sum(df1$M_Dupl1, df1$M_Dupl2), sum(df1$V_Dupl1, df1$V_Dupl2),
  sum(df3$M_Dupl1, df3$M_Dupl2), sum(df3$V_Dupl1, df3$V_Dupl2)
), nrow = 2, byrow = TRUE)

tabela_3004_vs_0805 <- matrix(c(
  sum(df2$M_Dupl1, df2$M_Dupl2), sum(df2$V_Dupl1, df2$V_Dupl2),
  sum(df3$M_Dupl1, df3$M_Dupl2), sum(df3$V_Dupl1, df3$V_Dupl2)
), nrow = 2, byrow = TRUE)

```

```{r}
# Realizar os testes
teste_2404_vs_3004 <- chisq.test(tabela_2404_vs_3004)
teste_2404_vs_0805 <- chisq.test(tabela_2404_vs_0805)
teste_3004_vs_0805 <- chisq.test(tabela_3004_vs_0805)

# Coletar os p-valores
p_values <- c(
  teste_2404_vs_3004$p.value,
  teste_2404_vs_0805$p.value,
  teste_3004_vs_0805$p.value
)
```

```{r}
p_ajustados <- p.adjust(p_values, method = "bonferroni")

# Nomes das comparações
comparacoes <- c("24/04 vs 30/04", "24/04 vs 08/05", "30/04 vs 08/05")

# Mostrar resultados
resultados <- data.frame(
  Comparacao = comparacoes,
  p_value = p_values,
  p_ajustado = p_ajustados,
  Significativo = ifelse(p_ajustados < 0.05, "Sim", "Não")
)

print(resultados)


```

### Interpretação

-   Há um aumento significativo e progressivo na proporção de células mortas ao longo do tempo

-   Maior salto de 24/04 - 30/04
